【裁判字號】    89,易,1268
【裁判日期】    890811
【裁判案由】    竊盜
【裁判全文】
臺灣臺中地方法院刑事判決                        八十九年度易字第一二六八號
    公  訴  人  臺灣臺中地方法院檢察署檢察官
    被      告  癸○○
                壬○○
                庚○○
                丁○○
                己○○
                辛○○
    右六人共同
    選任辯護人  吳國聖
右列被告等因竊盜案件，經檢察官提起公訴（八十九年度偵字第三八六三號），本院
判決如左：
    主  文
癸○○、壬○○、庚○○、丁○○、己○○、辛○○，均無罪。
    理  由
一、公訴意旨略以：被告癸○○為「戊○機構」負責人，為預存將來建築營造所用之
    砂石，乃與「乙○砂石場」現場負責人即被告壬○○共同基於為自己不法所有之
    概括犯意聯絡，自民國八十八年十月十一日起，由壬○○以日薪新台幣（下同）
    一萬元之代價替被告癸○○雇用被告丁○○駕駛ＤＡＥＷＯＯ三三Ｏ型之挖土機
    ，前往由內政部營建署新生地開發局管理之臺中縣清水鎮大甲溪出海口堤防外公
    有土地處連續盜採砂石，一天大約可挖採七十至八十車不等之數量。採獲之砂石
    則另以日薪七千元之代價雇請被告己○○（原名紀建旭）駕駛車牌號碼五Ｊ─四
    五一號營業大貨車、被告庚○○駕駛車牌號碼ＧＩ─七九七號營業大貨車，將所
    盜採之砂石載運至壬○○經營之乙○砂石場堆放，再由被告癸○○以日薪一千六
    百元雇用之被告辛○○在現場，基於共同之犯意聯絡而負責登記卡車載運砂石進
    出數量之工作，其中被告己○○分別於同年月十四日、十五日載運十五車、二十
    車砂石，被告庚○○則於同年月十五日載運八車。嗣於八十八年十月十五日下午
    三時五十五分許經警前往上址執行查緝工作，當場查獲被告被告己○○駕駛車號
    五Ｊ─四五一號營業大貨車、被告庚○○駕駛車號ＧＩ─七九七號營業大貨車載
    運盜採所得之砂石正欲離開，被告庚○○、丁○○二人見狀即棄車逃逸，警方乃
    察覺有異，而當場逮捕被告己○○、辛○○，並扣得上開營業大貨車二部、挖土
    機一部交由經濟部水利處第三河川局代管，旋即通知被告癸○○、壬○○到案說
    明始查獲上情。因認被告六人上開行為，係犯刑法第三百二十一條第一項第四款
    結夥三人以上竊盜之加重竊盜罪嫌云云。
二、按犯罪事實應依證據認定之，無證據不得推定其犯罪事實；又不能證明被告犯罪
    者，應諭知無罪之判決，刑事訴訟法第一百五十四條、第三百零一條第一項分別
    定有明文；又按犯罪事實之認定，應憑真實之證據，倘證據是否真實尚欠明顯，
    自難以擬制推測之方法，為其判斷之基礎，最高法院五十三年台上字第六五六號
    判例著有明文。又事實審法院對於證據之取捨，依法雖有自由判斷之權，然積極
    證據不足證明犯罪事實時，被告之抗辯或反證縱屬虛偽，仍不能以此資為積極證
    據應予採信之理由，最高法院亦著有三十年上字第四八二號判例可資參照。
三、公訴人認被告六人涉有結夥三人以上竊盜罪嫌，係以：(1)臺中縣警察局清水分局
    、內政部營建署新生地開發局於八十八年十月十八日共同會勘現場，發現遭盜採
    之臺中縣清水鎮大甲溪出海口堤防外稻田經比對地籍圖，係屬內政部營建署新生
    地開發局（下稱新生地開發局）管理屬國有地，且該土地未經管理單位即新生地
    開發局出租或他人挖採砂石，因此該土地上之砂石為國有之財產，若未經允許而
    盜採公有土地上之砂石，其行為自已構成刑法上之竊盜罪。(2)被告壬○○係乙○
    砂石場之負責人，顯見被告壬○○對於採取砂石之法定程序與必備文件具有較常
    人為深入之暸解與專業知識，對於被告癸○○所為雇工採取砂石之行為是否合法
    應無諉為不知之理。而被告己○○、庚○○、丁○○均係由被告壬○○轉介予被
    告癸○○雇用盜採砂石，被告壬○○若非知悉採挖地點，如何雇用司機前往載運
    ？是被告壬○○辯稱不知由何地盜採砂石，顯係卸責之詞不足採信。(3)又被告壬○○身為乙○砂石場負責人，對於區域內之砂石業開採狀況必有專業之熟悉程度
    ，何處之砂石適宜開採、何處之砂石品質較佳、或是何處不能開採也必有一定之
    注意能力。因此，被告壬○○應知系爭之清水鎮○○段土地為公有地，卻仍提供
    場地給被告癸○○堆置盜採之砂石，並代為雇用載運盜採砂石之司機，被告壬○○應有盜採砂石之認知；且縱使其未直接參與盜採砂石之構成要件行為，然其行
    為對被告癸○○之犯罪行為已提供必要而重大之助力，至少應成立幫助盜採之犯
    行。(4)被告己○○、庚○○、丁○○分別為挖土機及營業大貨車之司機，其中被
    告庚○○、丁○○見警臨檢，竟立即丟下渠等所駕駛具有高價值之車輛而逃離現
    場，此有同案被告己○○於警訊中供承不諱；衡諸常理，若被告等人係循正常管
    道應徵工作，豈有一見警方前往查緝隨即趁機逃逸之理？上開唯恐東窗事發之心
    虛舉動，更足以證明被告己○○、庚○○、丁○○均係基於共同之不法犯意，與
    被告癸○○、壬○○分工盜採系爭公有地之砂石。被告等人雖辯稱：渠等只是打
    零工，並不知道土地是誰的云云，顯為卸責矯飾之詞，無可採信。
四、訊據被告六人於本院審理時均矢口否認有公訴人所指之加重竊盜犯行，(1)被告癸○○辯稱：伊所挖掘的土地，於六十三年時就由伊祖父在該處開墾，伊父親也有
    在那邊種植水稻，六十九年時伊父親逝世，伊自七十一年間開始使用該筆土地，
    伊不知道那是公有土地，因伊有在經營營造工程公司需要砂石，才於八十八年十
    月一日或二日左右，向壬○○借他的砂石場部分空地堆放砂石，伊是打算要借放
    三、四個月，因他閒置未用，所以沒有付他費用，並於同年月十一日開始僱工挖
    取砂石，但伊有打算要回填，將來可以出租給別人再種水稻，被告辛○○是伊所
    經營戊○營造有限公司的員工，因為伊怕卡車司機會將該地之砂石載出去賣，所
    以請他到現場紀錄出車輛數的工作，其他三名司機都是被告壬○○幫伊僱用，工
    資都是伊先和壬○○談好，由伊公司支出，並由被告辛○○在工地現場直接發等
    語。(2)被告壬○○辯稱：乙○砂石場當時在辦理重整，沒有使用，十月初癸○○
    打電話給我說要借砂石場旁邊的空地，並告訴他三個月內重整完畢就可收回，伊
    沒有向他收取租金，當時伊在外尋求資金支援，並沒有全程在砂石場，不知他們
    挖的砂石是在公有土地上，且伊剛接手乙○砂石場，對該處環境不熟，乙○砂石
    場的位置在清水鎮○○路，距該公有土地約一公里遠，被告庚○○、丁○○、己○○是透過朋友介紹才僱用他們，是被告癸○○要伊幫他僱用的，盜挖砂石的事
    情伊不知情，伊沒有共犯之故意等語。(3)被告庚○○辯稱：伊是卡車司機，卡車
    是向車行租來的，有人僱伊，伊就到那邊工作，至於該土地是否有違法伊並不知
    情，伊和被告壬○○聯絡的，被告壬○○跟伊講說是被告癸○○要僱用我們，錢
    要跟他領，伊自八十九年十月十三日、十四日、十五日均在該處載運，但載運幾
    車並不清楚，伊並不知道那裡是公有土地云云。(4)被告丁○○辯稱：伊是挖土機
    司機，挖土機是向別人借來的，伊和被告壬○○聯絡，並於同年十月十一日受僱
    ，工資每日一萬元，比外面便宜兩千元，若出車正常，一天可以挖七、八十卡車
    ，伊尚未領到工資，因為旁邊都是稻田，所以伊不知道那裡是公有土地云云。(5)
    被告己○○辯稱：伊是卡車司機，車子是跟車行租的，因為家裡的經濟壓力，聽
    到有工作，就趕快去做，伊是和被告壬○○聯絡，他說被告癸○○缺砂石車要僱
    人，並約定一趟三百元，伊於八十八年十月十四日、十五日去載運，共載了約三
    十五車，當天警察來查緝時要我下車，伊就下車，伊並不知該處是公有土地云云
    。(6)被告辛○○辯稱：伊並不知道那裡是公有土地，伊於五年前就受僱於戊○公
    司，每日工資一千元至二千元，後於八十八年十月一日經被告癸○○指派去該土
    地看守，過了好幾天才開始挖砂石，每出車一次，伊都有紀錄，紀錄的工資是每
    日一千六百元云云。
五、經查：
（一）本案由被告癸○○僱用被告丁○○擔任挖土機司機挖掘，再由被告庚○○、己○○擔任砂石場司機載運，並由被告辛○○在現場負責管理之臺中縣清水鎮大
      甲溪出海口堤防外公有土地，坐落於臺中縣清水鎮○○段第二四六０號、第二
      四六九號、第二四七０號、二四七一號、第二四九四號、第二四九六號及二四
      九七號等七筆土地上，其所有權人為「中華民國」，管理機關為新生地開發局
      ，該局並無出租或同意他人使用之事，又被告等人挖取之土石面積約零點七二
      二零公頃，因坑洞積水，無法測量坑洞深度及挖方等情，有新生地開發局八十
      九年五月二十九日八九新開管字第八九０一八五二號函及其所附之土地登記簿
      謄本七份、實測成果圖一份附於本院卷可稽。而癸○○僱用被告清吉安、己○○、庚○○、辛○○在該處分工擔任挖掘、載運、管理等工作之事實，亦於偵
      查及本院審理時供述在卷，是該被告五人確有挖掘並搬運上開土地之砂石等事
      實，當可認定。
（二）又上開土地係於六十三年間開始開墾之事實，業據證人鄭麒麟於八十九年七月
      四日審理時結證稱：「（現任何職？起訴書所指地點是否為高北里的轄區？）
      我現任高北里的里長，該土地確實在高北里內，該土地之前是防風林，五十幾
      年開始，就有人在該處種田，約六十九年該處就已全部開墾，我印象中被告癸○○他們家約六十三年開始在該處開墾，當時我年約二十八歲，我是自六十七
      年起擔任里長。」、「我是在該處出生、長大的。」等語，復有證人鄭麒麟書
      立之說明暨證明書一紙附於偵查卷可稽。又證人即內政部營建署新生地開發局
      之承辦人員丙○○於八十九年六月十三日審理時結證稱：「（請說明八十八年
      十月十八日之會勘情形？）當天我和清水分局的警員一起去會勘，被瓦掘的坑
      洞底部有積水，北邊是有兩座砂石場，其餘方向都是稻田，靠近堤防的部分是
      雜草及空地。」、「（既是國有土地為何會種植稻田？）因該地是『區外防風
      保安林』，我們在八十二年接管之前該處就已經有人在種植稻田，至於之前的
      情形，我不清楚。」，證人丙○○之證詞與證人鄭麒麟之證詞互屬一致，並無
      矛盾齟齬之處，當可採信，再者，依證人丙○○於本院審理時提出之現場照片
      彩色影本三張以及臺中縣警察局清水分局查獲時所拍攝之照片二幀（見偵查卷
      第六十一頁、第六十二頁）所示，被告所挖掘之土地外側確有多處稻田，是被
      告癸○○辯稱：該土地自六十三年間其祖父即在該處種稻等語，當可採信。
（三）選任辯護人為被告癸○○辯稱：被告癸○○占用系爭土地已二十餘年，若有不
      法利益，其應成立刑法第三百二十條第二項之竊佔罪，而挖取砂石之行為，應
      係處分贓物之行為，不再論罪，又竊佔罪之追訴權時效已因超過十年不行使而
      消滅，是癸○○部分應為免訴之諭知云云。惟依最高法院五十六年度第一次民
      、刑庭總會會議決議（一）：「刑三庭提案：設有某甲之父，於民國三十五年
      間，擅在與其住宅建地相接之市有公地上種植香蕉，及以木材建搭牛舍一間，
      嗣經市衛生局於民國五十四年七月十日將牛舍拆除後，某甲竟於同日下午竊佔
      該地十坪許，以木材蓋搭棚舍一間，以供養牛之用，某甲之蓋搭棚舍，是否另
      一竊佔行為，抑係繼承父業，繼續占有，其追訴權時效應自何時起算？」經討
      論後決議：「某甲之父，於民國三十五年間，擅在與其住宅建地相接之市有公
      地上種植香蕉，及以木材建搭牛舍一間，嗣經市衛生局於民國五十四年七月十
      日將牛舍拆除後，某甲竟於同日下午竊佔該地十坪許，以木材蓋搭棚舍一間，
      以供養牛之用，某甲搭蓋棚舍行為其追訴權時效，應自五十四年七月十日竊佔
      時起算。」，依該決議意旨，行為人之佔有使用行為係屬另一新之竊佔行為，
      並不繼承前手之竊佔而持續計算其竊佔時間，並無罹於追訴權時效之問題，辯
      護意旨顯有誤會，且水稻每期收獲時，即需重新插殃播種，被告癸○○竊佔後
      重新種植水稻之行為，亦可視為另一使用行為，與其之前手無涉，與上開決議
      所指之某甲於其父親死亡後再重新搭建棚舍之情形相同，是本案之竊佔時間應
      自被告癸○○使用上開土地起開始計算。而依被告癸○○於本院之供述：其於
      數年前即佔有使用該土地等語，再參酌證人鄭麟麒、丙○○二人之證詞，被告
      癸○○確有竊佔之行為，堪可認定。
（四）被告癸○○於竊佔後將該土地之成分─砂石挖掘之行為，係屬事後處分贓物之
      行為，依刑法學者之通說，應為竊佔罪所吸收，不另成罪（見學者呂有文著「
      刑法各論」、陳煥生著「刑法分則實用」），公訴人疏未注意被告癸○○於數
      年前即竊佔該土地之事實，遽論被告癸○○予竊盜罪，是有誤會。又上開土地
      所挖掘之砂石既屬贓物，則被告壬○○、己○○、庚○○、丁○○、辛○○五
      人所涉之罪名，則應屬共同犯刑法第三百四十九條第二項之搬運贓物罪，即與
      竊盜罪之構成要件不符。
（五）另被告庚○○於本院審理時辯稱：「當時警察到我車旁，並未出示證件，對我
      講話口氣很兇，就叫我要下車，我下車後，他要拿手銬銬我，我就乘機跑掉，
      我以為他們是不良份子，當時警察沒有穿制服。」云云，被告丁○○辯稱：我
      當時聽到庚○○跟我喊快跑，我就跟著跑。」云云。然證人甲○○警員於八十
      九六月十三日審理時結證稱：「（八十八年十月十五日之查獲經過？）當天我
      們由清水分局刑事組組長帶隊，共有五位警員於三點多到達現場，當時己○○
      開砂石車出來，我們就把他攔下來，表明我們是刑事組的，進到裡面有看到一
      部砂石車在倒砂石，可能是知道我們要去取締，還有另外一部怪手在裡面，他
      們看到我們就跑掉了，所以我沒有看到其他人。」等語。又證人傅秋華警官於
      八十九年七月四日本院審理時結證稱：「（八十八年十月十五日之查獲情形？
      ）在案發前幾天，我到該地巡邏，即發現有人在開採砂石，該處不是行水區，
      後來查出該土地管理人是新生地開發局，八十八年十月十五日當天下午，我們
      一行六人，開兩部車過去，路口剛好有一部砂石車，載滿砂石開出來，我們就
      把它攔下來，挖掘的地點有一部砂石車及挖土機在一起，我們進去就有喊我們
      是分局來辦案，有表明我們是警察的身分，同時在出入口查到登記砂石車台數
      的人（即被告辛○○），至於挖土機跟砂石車司機（指被告丁○○、庚○○）
      ，他們看到這情形就從另外一邊逃跑，我們幾人並沒有跟他們碰面，後來在車
      上再查扣到帳冊等證物。」、「我們還沒有到車子旁邊時，他們就跑掉了，所
      以照片才會顯示出從遠處拍的情形。」等語，是依查獲員警之證詞，被告庚○○、丁○○一見警方前往查緝即逃逸無蹤，亦足見其二人所辯：並不知道該土
      地是何人云云，應屬卸責之詞，要難採信。其餘被告壬○○、己○○、辛○○
      是否知情上開砂石為贓物，應由公訴人再行偵查。
    綜上所述，被告六人並無共同竊盜之犯行，此外，復查無其他證據足資證明被告
    六人有竊盜之行為，既不能證明被告六人所公訴人所指之犯罪行為，揆諸上揭刑
    事訴訟法之規定，依法均應為被告六人無罪之諭知。
六、被告癸○○應係涉犯刑法第三百二十條第二項之竊佔罪嫌，被告壬○○、己○○
    、庚○○、丁○○、辛○○五人應係涉刑法第三百四十九條第二項之搬運贓物罪
    ，然因竊佔罪、搬運贓物罪與竊盜罪之基本社會事實並不相同，本院自不得變更
    法條，逕論以被告癸○○竊佔罪、其餘五名被告犯搬運贓物罪。又被告六人所涉
    上開罪嫌部分，均未經檢察官起訴，且公訴人對被告癸○○自八十八年十月一日
    起所涉竊佔罪部分為不另為不起訴處分之處理方式，亦可證明公訴人未起訴被告
    癸○○竊佔罪，本院無從加以審理，此部分應由檢察官另行偵辦。再者，依本院
    審理結果，被告辛○○供稱：「（扣押物品清單上）編號一之紀錄卡是我的，上
    面記載的「和」是代表己○○，「久」是代表庚○○，「秋」是代表秋金，庚○○從十三、十四、十五日都有來做。」、「（秋金年紀多大？）年約四、五十歲
    男性，本名我不清楚。」等語，被告庚○○亦供稱：「我於十三日、十四日、十
    五日確實都有做。」等語，被告癸○○亦供稱：「（是否有一個叫「秋金」的跟
    你說要來載砂石？）有。」（見本院八十九年六月十三日審判筆錄第六頁、第七
    頁），是被告庚○○參與搬運贓物之時間應係自八十八年十月十三日至同年月十
    五日止，共三日，而非僅係起訴書所認定之八十八年十月十五日，又受僱被告癸○○載運砂石者，亦有一名真實姓名不姓綽號為「秋金」者，均應由公訴人再行
    偵查，併予說明。
七、又本案被告六人挖掘之上開土地係屬保安林地等情，據證人丙○○供述如前，並
    有被告癸○○所提之臺中縣政府八十八年十一月二十日八八府農林字第三二五八
    四０號函及其所附之臺中縣政府行政處分書附於本院卷可稽，被告癸○○在保安
    林地內，擅自墾殖或占用之行為，是否構成森林法第五十一條第一項、第三項之
    行為，亦應由公訴人併行偵查。
據上論斷，應依刑事訴訟法第三百零一條第一項，判決如主文。
本案經檢察官林文亮到庭執行職務
中      華      民      國    八十九    年      八      月     十一     日
                                    臺灣臺中地方法院刑事第四庭
                                        法  官  楊  真  明
右正本證明與原本無異。
如不服本判決，應於判決送達後十日內向本院提出上訴狀，上訴於臺灣高等法院臺中
分院( 須附繕本 )。
                                        書記官
中      華      民      國    八十九    年      八      月     十一     日


司法院資訊處製作；財團法人民間司法改革基金會備份。
